【裁判字號】    98,家訴,140
【裁判日期】    981209
【裁判案由】    給付扶養費
【裁判全文】
臺灣桃園地方法院民事判決             98年度家訴字第140號
原      告  乙○○
訴訟代理人  曾耀陞律師
被      告  甲○○
            丙○○
            丁○○
上列當事人間請求給付扶養費事件，本院於中華民國98年11月25
日言詞辯論終結，判決如下：
    主  文
被告應分別給付原告各新台幣壹萬陸仟玖佰拾元。
被告應自民國98年12月10日起至民國100 年09月01日止，按月於
每月一日前分別給付原告各新台幣肆仟元，以及自民國100 年09
月02日起至民國108 年08月02日止，按月於每月一日前分別給付
原告各新台幣仟元。
原告其餘之訴駁回。
訴訟費用由被告甲○○、丙○○及丁○○各負擔新台幣仟柒佰
陸拾肆元，其餘新台幣柒仟伍佰貳拾捌元由原告負擔。
本判決第一項得假執行。
    事實及理由
壹、程序方面：
    原告原起訴請求被告應自本起訴狀送達之翌日即民國98年08
    月03日起至原告死亡之日為止，按月為扶養費之給付（每人
    每月各新台幣〈下同〉5,000 元），嗣於辯論終結前變更為
    請求十年之扶養費（按即自民國98年08月03日起至民國 108
    年08月02日止），不論其為變更或減縮，因請求之基礎事實
    同一，且不甚礙被告之防禦及訴訟之終結，依民事訴訟法第
    255 條第1 項第2 、3 款規定，原告自得為聲明之變更或減
    縮，合先敘明。
貳、原告起訴主張略以：
    一、原告與已故之配偶黃秀嬌共育有三名子女即被告甲○○
        、丙○○及丁○○，已各自成家，然均未與原告同住，
        多年來對原告之生活起居均從未關心。茲原告現無工作
        ，且名下無任何所得及財產，又患有糖尿病、末期腎衰
        竭（需洗腎）、高血脂、高血壓等慢性疾病，必須長期
        追治療，身心備受煎熬。數月前原告所居住（即戶籍
        所在之八德市○○街98巷31號）之房屋，又因被告甲○○積欠銀行債務而遭法院查封、拍賣並完成點交，友人
        見原告無處棲身，心生憐憫，乃暫借一間房間予原告暫
        時安身，惟半年之後必須按月給付租金新台幣6,000 元
        。原告實已陷於不能維持自己生活之困境，履經原告向
        被告等請求按月各給付原告扶養費5,000 元，被告等均
        置不理。
    二、按「直系血親相互間互負扶養之義務。」、「受扶養權
        利者，以不能維持生活而無謀生能力者為限。前項無謀
        生能力之限制，於直系血親尊親屬不適用之。」民法第
        1114條第1 款、第1117條分別定有明文。所謂「不能維
        持生活」，係指不能以自己之財產及勞力所得以維持自
        己之生活而言。茲原告沒有工作，今年因為眼睛檢查沒
        有通過，所以沒有再開計程車，目前計程車係當作原告
        的交通工具，而原告曾由勞保退休金中花費30至40萬元
        娶大陸配偶，惟業經判決離婚，是原告已陷於不能維持
        自己生活之困境已如前述，依上開規定，被告等自應負
        起對原告之扶養義務。
    三、次按負扶養義務者有數人而其親等同一時，應各依其經
        濟能力分擔義務。扶養之程度，應按扶養權利者之需要
        ，與負扶養義務者之經濟能力及身分定之，固為民法第
        1115條第3 項及第1119條分別所明定。然所謂扶養之程
        度，可分為生活保持義務及生活扶助義務。生活保持義
        務，為父母子女、夫妻間之扶養義務，此義務為父母子
        女或夫妻身分關係之本質的要素之一，保持對方即係保
        持自己；而生活扶助義務，例如兄弟姐妹間之扶養義務
        ，此義務係為偶然之例外現象，為親屬之補助的要素之
        一，須因一方有特殊情形不能維持生活者，他方始負扶
        助之義務。從而子女對於父母之扶養義務，既係生活保
        持義務，自無須斟酌扶助義務者之給付能力，身為扶養
        義務者之子女雖無餘力，亦須犧牲自己而扶養父母。
    四、本件被告甲○○學有模具鑄造之專業技能在身，如受僱
        於企業，其月薪數倍於一般勞工，縱使經濟不景氣，謀
        職亦不困難，惟因好逸惡勞，好高鶩遠，終將原告居住
        而登記在亡妻名下之唯一房屋（即戶籍所在之八德市○○街98巷31號房屋）偷偷移轉於其名下，並因其積欠銀
        行債務而遭法院查封拍賣，致令原告被迫遷離唯一之棲
        身處所，流離在外，如今被告卻以「無扶養能力」為由
        ，拒絕給付原告扶養費，實令原告痛心不已。
    五、依行政院主計處公布之「中華民國台灣地區家庭收支調
        查報告」，原告所在之桃園縣96年度平均每戶家庭最終
        消費支出為746,550 元，以平均每戶人口3 ‧55人計算
        ，每人每年平均最終消費支出為210,295 元，亦即每月
        消費支出17,524元，而該消費支出既已包括扶養成年人
        所需之各項費用，解釋上自可作為本件扶養費用之計算
        標準。茲考量被告等之家計負擔，原告只請求被告等三
        人各自起訴狀繕本送達之翌日（即民國98年08月03日）
        起至民國108 年08月02日止，按月於每月一日各給付原
        告5,000 元整。
    六、提出戶籍謄本三份、診斷證明書影本三紙、浙江省寧波
        市海曙區人民法院民事判決書影本等為證。
、被告甲○○、丙○○及丁○○之抗辯（陳述）略以：
    一、被告甲○○部分：
        被告甲○○現在沒有工作，且有銀行欠款與卡債要償還
        ，目前靠太太扶養，確實沒有能力扶養原告。
    二、被告丁○○部分：
        被告丁○○自己沒有上班，又有三個小孩要扶養，全靠
        先生養，且其中一個小孩有肢體障礙，還有公婆要扶養
        ，所以無能力扶養原告。且渠在十幾歲時起，自己就開
        始半工半讀，高中畢業之後，母親中風，原告從未給予
        照顧，亦從未給過渠任何一毛錢，母親中風後五年往生
        ，五年來，原告均置之不理。渠半工半讀的時候，原告
        還要求渠要每個月要存5,000 元至原告戶頭，原告對於
        母親還有家暴行為，渠亦曾至警察局備過案。
    三、被告丙○○部分：
        被告丙○○一個月收入才一萬多元，房貸每個月要負擔
        13,000元，配偶沒有工作，且還有婆婆要養，故沒有能
        力扶養原告，其餘意見同被告丁○○所述。
肆、得心證之理由：
    一、原告主張其與已故配偶黃秀嬌共育有被告甲○○、丙○○及丁○○等三人，業據其提出戶籍謄本為證，且為三
        被告所不爭執，原告此部分之主張堪信為真正。
    二、原告另主張其因罹患糖尿病、末期腎衰竭（需洗腎）、
        高血脂、高血壓等慢性疾病，必須長期追治療，亦無
        法再開計程車，無謀生能力，已達無法維持生活等事實
        ，經查：
        (一)、原告之上揭主張，有其所提出之診斷證明書為證，
            可知原告身體確實有該診斷書上載的不健康。
        (二)、本院依職權（網路）查詢原告之所得財產明細結果
            ，原告於民國96年、97年之財產均僅有一輛為民國
            88年出產之汽車乙輛，此有原告之96年、97年稅務
            電子閘門財產所得調件明細表在卷可按，足見原告
            目前確無恆產，僅有一部供代步之計程車。
        (三)、本院依職權函查原告之營業駕照是否有效？原告是
            否仍駕駛計程車營業載客？結果，交通部公路總局
            新竹區監理所桃園監理站函覆略以「古君於民國67
            年08月09日考取職業小型車駕駛執照，目前所持駕
            照為民國98年08月18日換領，有效期間為民國99年
            09月01日，並無受吊註銷之記錄等語，有該監理站
            民國98年09月24日竹監桃字第0980025382號函可證
            。另桃園縣政府警察局八德分局函覆略以「經訪查
            古員該住居所里長尤金源，據其表示乙○○居住於
            八德市○○街53巷56號約5 個月，租屋，本身患有
            糖尿病、高血壓，雖領有計程車駕照，但因病已無
            法執業，需在家養病，有時因病昏迷於住處，可自
            理住家生活起居，但無法出外謀生賺錢」等語，亦
            有該分局國98年11月06日德警分刑字第0983031939
            號函暨所附之訪查調查表足憑，益見原告主張其無
            謀生能力乙節應非子虛。
    三、承上，原告是否得請求被告扶養？
        (一)、按直系血親相互間互負扶養之義務，且受扶養權利
            者，以不能維持生活而無謀生能力者為限，該無謀
            生能力之限制，於直系血親尊親屬不適用之，此觀
            民法第1114條第1 款、第1117條等規定即明。
        (二)、查原告為被告3 人之生身父親即直系血親尊親屬，
            原告既然不能維持生活，依上開規定，為人子女之
            被告三人對原告即負有扶養之義務，是原告請求被
            告等三人應負擔扶養義務，於法有據。
        (三)、被告甲○○、丙○○二人雖辯稱無能力扶養原告及
            另被告丁○○亦辯稱「原告在苗栗還有祖產，尚未
            取得。原告娶了大陸新娘，給了大陸老婆壹佰多萬
            元，我們小時候，原告從未扶養過我們，現在為什
            麼要我們扶養他」等語（請參見民國98年09月14日
            及98年10月21日言詞辯論筆錄）。然子女對於父母
            之扶養義務為現行民法所明定，目前固有父母先前
            不扶養子女時，將來子女對於棄養子女之父母受扶
            養之請求亦得主張減輕或免除扶養責任之議，惟仍
            在立法之階段。從而，被告等人縱抗辯原告早年於
            被告三人年幼時起即未予照顧扶養三被告、原告於
            其配偶即被告之生母中風臥病五年期間一直不加聞
            問、原告將勞保所得之退休給付一百四十餘萬元用
            去娶大陸新娘並給大陸配偶金錢致將該養老的老本
            耗費殆盡、被告或目前失業或家庭負擔沉重等，縱
            屬實在，惟於現階段之法律規定仍無礙原告受扶養
            之權利請求，是被告等三人之抗辯仍不足以主張減
            輕或免除扶養其父親即原告之義務。
    四、關於原告得請求若干之扶養費：
        (一)、按扶養之程度，應按受扶養權利者之需要，與負扶
            養義務者之經濟能力及身分定之，民法第1119條定
            有明文。即扶養之程度應按扶養權利者之需要定之
            。所謂需要，不僅指衣食住行之日常生活費用，尚
            應包括醫藥費用及適當的娛樂費用等。再按負扶養
            義務者有數人，而其親等同一時，應各依其經濟能
            力分擔義務，民法第1115條第3 項定有明文。
        (二)、查：
            (1)、被告甲○○民國60年09月16日出生，已婚，經
                本院依職權（網路）查詢被告之所得財產明細
                ，被告民國95年薪資所得為216,737 元、民國
                96年薪資所得為320,600 元、民國97年無所得
                （有被告甲○○之95年、96年、97年稅務電子
                閘門財產所得調件明細表在卷可參），雖被告
                甲○○於民國97年無工作所得，然民國95年、
                96年均有工作，且其年僅38歲，正值壯年，足
                證被告甲○○有相當之工作能力，具有扶養原
                告之能力。
            (2)、被告丙○○係民國62年02月04日出生，已婚，
                經本院依職權（網路）查詢被告之所得財產明
                細，被告民國95年薪資所得及利息所得總共為
                414,541 元、民國96年薪資所得及利息所得總
                共為496,543 元、民國97年薪資所得及利息所
                得總共為464,899 元，並有一台民國93年出產
                之汽車乙輛（有被告丙○○之95年、96年、97
                年稅務電子閘門財產所得調件明細表在卷可參
                ），足證被告丙○○具有相當之資力，具有扶
                養原告之能力。
            (3)、被告丁○○民國64年11月23日出生，已婚，經
                本院依職權網路查詢被告之所得財產明細，被
                告民國95 、96 年及97年均無所得，有一台民
                國84年出產之汽車乙輛（有被告丁○○之95年
                、96年、97年稅務電子閘門財產所得調件明細
                表在卷可參），惟被告丁○○既自承係以半工
                半讀完成學業，是被告丁○○應具有工作能力
                ，且其年僅34歲，正值壯年，堪認被告丁○○
                有相當之工作能力，具有扶養原告之能力。
        (三)、本院衡量被告甲○○、丙○○及丁○○均具有工作
            能力且均已成家立業等一切狀況，認被告均具扶養
            能力並應平均分擔之。本院審酌原告之年齡、健康
            情形、原告早年對待妻兒子女之態度、為圖個人私
            慾寧可花掉全部的勞保退休金（即老年給付）去與
            大陸女子結婚而不留個老本以度晚年以及上開扶養
            義務人之財資所得等一切狀況，認原告每月請求被
            告各應給付原告4,000 元之扶養費為適當，以維持
            三餐、房租以及醫療費用之基本支出。惟原告為民
            國35年09月01日出生，於民國100 年09月01日年滿
            65歲，自斯時起因另可領取桃園縣政府所發給之老
            人年金每月3,000 元，此為原告所自承，且政府對
            於照顧老人之社會福利只會增加不會減少，則原告
            自民國100 年09月02日以後每月生活所需應可減少
            3,000 元之負擔，此時被告甲○○、丙○○及古碧
            華等三人猶應隨之減少扶養義務之比例，自不待言
            。
    五、綜上所述，原告依據直系血親尊親屬之扶養權利請求，
        請求直系血親卑親屬之被告甲○○、丙○○、丁○○應
        自民國98年08月03日起至民國100 年09月01日止，按月
        於每月一日前分別給付原告4,000 元，以及自民國 100
        年09月02日起至108 年09月01日止，按月於每月一日前
        分別給付原告3,000 元部分尚屬相當，應予准許。至其
        餘逾此範圍之請求，於法無據，應予駁回。
    六、再承上，被告應給付之扶養費於宣判日已屆期部分，應
        命被告為一次給付。是自民國98年8 月3 日起至同年12
        月9 日止，計四個月又七日，其被告此期間應負擔之扶
        養各為16,933元（計算式為：4,000 元4 ＋4,000 元
        7/30＝16,933元〈元以下四捨五入〉），此部分應命
        為一次給付，其餘未屆期部分則為按月給付。
    七、上揭應為一次給付部分因係命履行扶養義務之判決且於
        訴訟中履行期已屆至者，依民事訴訟法第389 條第1 項
        第2 款規定，應依職權宣告假執行。
    八、本件為判決之基礎已臻明確，兩造其餘主張、陳述並所
        提證據均與本件之結論無礙，爰不再一一論述，併此敘
        明。
伍、訴訟費用之計算及分擔：
    一、訴訟標的金額：原告請求每月之扶養費為15,000元，請
                      求十年之扶養費共計為1,800,000 元。
    二、訴訟費用額（應徵之裁判費）：依法應徵第一審裁判費
                                    18,820元 。
    三、訴訟費用之分擔：本件原告為一部勝訴一部敗訴，經審
                        酌全情結果，認由被告各負擔五分之
                        一，其餘五分之二由原告負擔為適當
                        。經計算結果，本件第一審之訴訟費
                        用，被告每人各負擔3,764 元，而原
                        告則負擔7,528 元。
陸、據上論結，本件原告之訴為一部有理由、一部無理由，依民
    事訴訟法第389 條第1 項第2 款、第79條、第85條第1 項前
    段，判決如主文。
中    華    民    國    98    年    12    月    9     日
                        家事法庭法  官  鄭新後
上列正本證明與原本無異。
如對本判決不服，應於本判決送達後20日內向本院提出上訴狀（
須按他造人數提出繕本並繳納第2 審裁判費），上訴於台灣高等
法院。
中    華    民    國    98    年    12    月    9     日
                                書記官  吳宏明

司法院資訊處製作；財團法人民間司法改革基金會備份。
